【裁判字號】    94,訴,568
【裁判日期】    950216
【裁判案由】    拆屋還地等
【裁判全文】
臺灣板橋地方法院民事判決               94年度訴字第568號
原      告  丁○○
            辛○○
            甲○○
            丙○○
            乙○○
            子○○
            庚○○
            丑○○
            戊○○
            卯○○
            寅○○
            己○○
共      同
訴訟代理人  王寶輝律師
複  代理人  吳嘉榮律師
            商桓朧律師
被      告  壬○○○
兼上列一人
訴訟代理人  癸○○    住同上
上  列一人
訴訟代理人  李慧芬律師
上列當事人間請求拆屋還地事件，本院於民國95年1 月19日言詞
辯論終結，判決如下：
    主  文
被告壬○○○、癸○○應將坐落台北縣板橋市○○段三一之一地
號土地上，如附圖斜線部分所示面積九九點二一平方公尺之地上
建物即門牌號碼台北縣板橋市○○路○段五十九巷十一號房屋及
工作物拆除，將上開土地返還原告及其他共有人。
訴訟費用由被告負擔。
本判決第一項於原告以新臺幣壹佰壹拾伍萬壹仟元為被告供擔保
後，得為假執行。但被告如以新臺幣參佰肆拾伍萬參仟元為原告
供擔保後，得免為假執行。
    事實及理由
甲、程序方面：
一、被告壬○○○經合法通知，未於最後言詞辯論期日到場，核
    無民事訴訟法第386 條所列各款情形，爰依原告之聲請，由
    其一造辯論而為判決。
二、原告起訴後，撤回請求被告壬○○○、癸○○給付不當得利
    損害金及請求被告許青玉遷出系爭房屋部分之訴，核與民事
    訴訟法第255 條第1 項第3 款規定相符。
乙、實體方面：
一、原告主張：坐落於台北縣板橋市○○段31-1地號土地為原告
    及訴外人黃珍祥、黃武全、劉瑞清、黃永松、黃博恭、黃戴
    秀寶、徐金定、趙雯瑛、郭秀珠、徐文輕、趙聖哲等25人共
    有，被告壬○○○、癸○○母子2 人，未經原告及其他共有
    人之同意，又無使用之基礎權源，擅自在前開土地如附圖所
    示斜線部分，面積99.21 平方公尺，搭建地上建物（含房屋
    及工作物），並就上述建物申請門牌號碼即台北縣板橋市○○路○ 段59巷11號房屋使用，而無權占用系爭土地，爰依民
    法第767 條、第821 條規定，請求被告壬○○○、癸○○拆
    除系爭建物返還土地等情。並聲明：(1)被告壬○○○、癸○○應將坐落台北縣板橋市○○段31-1地號土地上，如附圖斜
    線部分所示面積99.21 平方公尺之地上建物即門牌號碼台北
    縣板橋市○○路○ 段59巷11號房屋及工作物拆除，將上開土
    地返還原告及其他共有人；(2)願供擔保，請准宣告假執行。
二、被告則以：(1)被告癸○○於系爭土地持分遭訴外人黃矮擅自
    過戶予徐金定。查被告癸○○與原告丁○○、辛○○、子○○、庚○○、戊○○、丑○○、寅○○、己○○等8 人均為
    黃輝瓊之後代子嗣，系爭台北縣板橋市○○段31-1地號土地
    （原為沙崙段120 地號，重測後改為篤行段31地號，復因分
    割增加31-1地號），乃黃輝瓊遺留之祖產，由黃氏子孫所共
    有，其中被告癸○○之5 親等直系血親尊親屬黃金水（即被
    告癸○○曾曾曾祖父）因故將其土地持分18/270，以口頭方
    式信託登記於其兄黃先水名下，因彼此均為同氏兄弟，互為
    信賴，故2 人其後之繼承人亦遵先人處理方式，始終以信託
    方式，歷經繼承登記至黃矮之名下，被告癸○○自依繼承之
    原因關係而取得系爭土地之3/270 持分，並信託登記於黃矮
    名下。被告癸○○祖先因對系爭土地有正當合法權源，故於
    民國43年以前即於系爭地上建屋居住，此有臺灣電力公司北
    西區營業處書函記載：「登載用電地址：板橋市○○路○段
    59巷11號裝表供電年月：民國43年10月」等語可參，迨於75
    年間，有建商計劃於系爭土地建屋，嗣雖因眾人意見分歧作
    罷，但合建磋商過程中，被告癸○○之父黃清健即曾基於土
    地共有人之身分授權長子黃坤成（即被告癸○○長兄）出面
    與黃矮協商合建後之權益分配，故雙方簽立同意書記載：「
    立同意書人黃矮共有之座落於板橋市○○段120 （即重測、
    分割增加後之系爭土地）、120-7 、120-8 等地號土地3 筆
    【持分36/270】中黃坤成（實指被告癸○○之父黃清健）持
    有伍拾台坪，本土地參與合建依約定比率由黃坤成取得房屋
    外，立同意書人願意無條件給與所建取得之房屋壹層【包括
    同所在土地持分伍分之壹】之產權過戶與黃坤成，但移轉所
    需費用由黃坤成負擔，對於黃坤成現有房屋於取得補償款後
    如建方使用時【限於15天內】將房屋騰空並遷移交與建方自
    由處理，絕不得異議，恐口無憑，特立本同意書付與黃坤成
    收執為據。附註：立同意書人給與黃坤成之房屋約參拾台坪
    。（第五層）立同意書人：黃矮（簽名及印文）同右：黃坤
    成（印文）中華民國七十五年元月七日」等語。(2)原告均知
    悉前項擅自過戶之情。按黃矮於80年間移轉包括被告癸○○
    在內之黃金水子嗣對系爭土地之持分18/270予徐金定，該等
    移轉登記標的物（即系爭土地18/270土地持分）實際所有權
    係屬黃金水子嗣所有之實情均為原告所知悉。故於93年11、
    12月間，原告萌生合建之意時，即基於承認被告癸○○亦係
    土地共有人之情形下，推派丁○○為代表，協同代書余淑卿
    於94年2 、3 月間，至被告癸○○家中詢問被告癸○○及其
    兄姊出售土地持分或參與合建之意願，會商過程中，雙方合
    意由被告癸○○以系爭土地持分為出資共同合建，惟對被告
    癸○○建物補償之條件，雙方無法達成共識，致無結論；旋
    被告癸○○即接獲本件起訴通知。上開原告代表丁○○及代
    書余淑卿與被告商談合建條件、拆屋補償費之過程，被告友
    人辰○○適在場見聞而可證明。準此，原告既均明知被告癸○○對系爭土地確有實際上之持分，並進而商談土地合建，
    自不得枉顧實際共有之情，徒執土地之形式上登記結果而主
    張被告係無權占用土地，故原告請求被告拆屋還地，洵無理
    由等語置辯。並聲明：(1)請求駁回原告之訴及其假執行之聲
    請；(2)如受不利判決，願供擔保，請准免予假執行。
三、原告主張其等與訴外人訴外人黃珍祥、黃武全、劉瑞清、黃
    永松、黃博恭、黃戴秀寶、徐金定、趙雯瑛、郭秀珠、徐文
    輕、趙聖哲等25人，為台北縣板橋市○○段31-1地號土地之
    共有人，被告壬○○○、癸○○母子2 人，在該土地如附圖
    所示斜線部分，面積99.21 平方公尺，搭建地上建物（含房
    屋及工作物），並就上述建物申請門牌號碼即台北縣板橋市
    ○○路○ 段59巷11號房屋，而占用使用系爭土地之事實，業
    據原告提出土地登記謄本1 份為證，並經本院會同台北縣板
    橋市地政事務所人員至現場勘驗屬實，製有勘驗筆錄暨複丈
    成果圖附卷可稽，且被告壬○○○、癸○○亦不爭執，自堪
    信為真實。
四、被告固以被告癸○○依繼承之原因關係，而取得系爭土地之
    持分270 分之3 ，並信託登記於訴外人黃矮名下，該系爭土
    地持分遭訴外人黃矮擅自過戶予訴外人徐金定，原告均知悉
    此擅自過戶之情，因被告癸○○既有系爭土地實際持分，被
    告占有系爭土地即有正當合法權源等語置辯。經查：
（一）本件縱被告所辯被告癸○○依繼承之原因關係，取得系爭
      土地之持分270 分之3 ，並信託登記於訴外人黃矮名下等
      情屬實，惟被告亦自承該系爭土地持分遭訴外人黃矮擅自
      過戶予訴外人徐金定明確，是訴外人黃矮已非系爭土地登
      記之共有人，被告所稱被告癸○○信託登記予訴外人黃矮
      之系爭土地持分，即因訴外人黃矮之處分行為而不復存在
      ，至為灼然。
（二）次按「共有物，除契約另有訂定外，由共有人共同管理之
      ，民法第818 條、第820 條第1 項定有明文。是未經共有
      人協議分管之共有物，共有人對共有物之特定部分占用收
      益，須徵得他共有人全體之同意。如未經他共有人同意而
      就共有物之全部或一部任意占用收益，他共有人得本於所
      有權請求除去其妨害或請求向全體共有人返還占用部分」
      最高法院著有91年度台上字第1902號判決可參。查被告癸○○縱就系爭土地確有持分信託登記於訴外人黃矮名下，
      而得認係系爭土地之實際共有人，惟本件被告亦未主張並
      舉證證明系爭土地共有人間，就被告癸○○得占有使用系
      爭特定部分土地，已有協議分管契約存在，或被告癸○○
      有徵得其他共有人全體之同意，而得對共有物之該特定部
      分占用收益，揆諸上開說明，原告之其他共有人仍得本於
      所有權請求除去其妨害或請求向全體共有人返還占用部分
      。
（三）綜上所述，本件被告抗辯因被告癸○○擁有系爭土地實際
      持分，被告占有系爭土地即有正當合法權源云云，並無可
      採。
五、按「所有人對於無權占有或侵奪其所有物者，得請求返還之
    。對於妨害其所有權者，得請求除去之。有妨害其所有權之
    虞者，得請求防止之」、「各共有人對於第三人，得就共有
    物之全部為本於所有權之請求。但回復共有物之請求，僅得
    為共有人全體之利益為之」，民法第767 條、第821 條分別
    定有明文。查被告既不能證明其等就系爭土地果有正當合法
    之占有權源存在，揆之上述規定，原告自得本於系爭土地共
    有人地位，請求被告拆屋還地予共有人全體。
六、從而，原告依民法第767 條、第821 條規定，請求被告壬○○○、癸○○將坐落台北縣板橋市○○段31-1地號土地上，
    如附圖斜線部分所示面積99.21 平方公尺之地上建物即門牌
    號碼台北縣板橋市○○路○ 段59巷11號房屋及工作物拆除，
    將上開土地返還原告及其他共有人，為有理由，應予准許。
七、兩造分別陳明願供擔保請准宣告假執行或免為假執行，經核
    均無不合，爰分別酌定相當之擔保金額，予以准許。
八、本件事證已臻明確，兩造其餘攻擊防禦方法及舉證，核與判
    決結果不生影響，爰不一一論述，併此敘明。
九、訴訟費用負擔之依據：民事訴訟法第78條。
中    華    民    國    95    年    2     月    16    日
                  民事第二庭    法  官  連士綱
以上正本係照原本作成
如對本判決上訴，須於判決送達後20日內向本院提出上訴狀
中    華    民    國    95    年    2     月    16    日
                                書記官  李宏明


司法院資訊處製作；財團法人民間司法改革基金會備份。
